【裁判字號】    95,台上,5803
【裁判日期】    951020
【裁判案由】    違反山坡地保育利用條例
【裁判全文】
最高法院刑事判決            九十五年度台上字第五八０三號
上  訴  人  乙○○
            甲○○
上列上訴人等因違反山坡地保育利用條例案件，不服台灣高等法
院台南分院中華民國九十五年六月七日第二審更審判決（九十四
年度重上更(一)字第六七三號，起訴案號：台灣台南地方法院檢察
署八十八年度偵字第九五五四號），提起上訴，本院判決如下：
    主  文
原判決關於乙○○、甲○○部分撤銷，發回台灣高等法院台南分
院。
    理  由
本件原判決認定一、上訴人乙○○、甲○○及已判決確定共同被
告陳光茂三人均知在他人山坡地或國有地內，不得從事非法掩埋
垃圾場。坐落於台南縣山上鄉○○段1281、1282、1283、1283之
1、1283之2、1284之1、1286、1289 等地號國有土地【其中1283
、1283之1、1283之2、1286地號土地，係張木才、張文忠（二人
均另案審理中）向國有財產局承租，交由張慶堂（已歿）及張文
玉（另案審理中）管理】及附近之未登錄地（原台灣糖業股份有
限公司管理，現移由國有財產局管理），以及同段1290（涂明星
及余明號所有）、1292地號（黃國舜所有）土地（該地俗稱七欉
松），面積共達0.8395公頃（詳如原判決附圖二所示編號Ａ至Ｏ
，編號Ｑ至Ｔ，編號Ｖ至Ｘ，及編號Ｚ）（下稱「附圖二土地」
），均屬山坡地保育區及水質水量保護區。又台南縣山上鄉○○
段1132（屬林隆財所有）、1133之1、1133之3、1134之6 （屬涂
明星所有）、1134之11、1134之20、1134之21、1134之22、1134
之23、1143之13、1139等地號土地（下稱「附圖一土地」），或
屬中華民國國有地或屬林隆財所有或屬涂明星所有，且均屬山坡
地保育區農牧用地，依法不得擅自墾殖、占用或未經實施水土保
持之處理與維護，亦即不得任意從事廢棄物之傾倒、掩埋等處理
。二、詎甲○○【另於民國八十八年六月間，與陳文章家族共同
因私設垃圾掩埋場致生公共危險，經判決罪刑確定】、陳光茂、
乙○○三人竟基於共同意圖為自己不法之利益，自八十七年十一
月下旬起，由陳文章家族成員包括：陳文章、陳高秀淑、陳德恩
（以上三人另案審理中）、乙○○（八十五年八月十六日退伍後
）對外以象大環保工程有限公司（下稱象大公司，登記名義人為
毛黃招治，實際上毛黃招治未實際經營）名義，並由陳文章之子
陳德恩亦以象大公司名義僱請甲○○在上開「附圖一土地」「附
圖二土地」處理傾倒垃圾及事業廢棄物並隨意掩埋之事宜，乙○
○為挖土機司機兼負責「附圖一土地」「附圖二土地」垃圾場之
掩埋工作，於八十七年十二月九日當日乙○○復以日薪新台幣二
千元僱請陳光茂代其負責「附圖一土地」垃圾場之掩埋工作。渠
等三人均明知陳文章以象大公司名義未在上開公有與他人所有之
山坡地內，實施任何水土保持之處理與維護，竟擅自以挖土機挖
掘開墾、占用該地，作為陳文章以象大公司名義承包全省各地之
事業廢棄物處理之經營，而隨便以當地所挖取之砂土簡便掩埋垃
圾。共同將原為山谷之深溝填至幾成平地，嚴重影響山坡地水土
之保持及造成山區水質之污染。三、甲○○、乙○○、陳光茂及
陳文章、陳德恩等人，共同竊佔「附圖一土地」使用之面積達0.
9184公頃。迄於八十七年十二月九日上午十一時十五分許，在上
開「附圖一土地」地址為行政院環境保護署派員查獲陳光茂、乙
○○二人正駕駛挖土機在現場從事垃圾掩埋之工作，再循線查獲
甲○○。嗣又於八十八年四月十九日由台灣台南地方法院檢察署
會同法務部調查局台南縣調查站及警方至「附圖二土地」現場查
獲羅來枝及蔡漢忠二人（二人均經另案判處罪刑確定）駕駛IZ－
903 號營業大客車至現場傾倒廢棄物輪胎，現場看守之楊文宗（
另案審理中）及其他不詳姓名男子則趁隙逃逸，留下楊文宗所有
之N7－9833號自小客車，經警方循線而查獲上情等情。因而撤銷
第一審關於乙○○、甲○○部分科刑判決，仍論處乙○○、甲○
○共同違反在公有及他人山坡地內，不得擅自從事廢棄物處理之
規定各罪刑，固非無見。
惟查(一)、共同被告對於其他共同被告之案件而言，為被告以外之
第三人，本質上屬於證人，為確保被告對證人之詰問權，證人於
審判中，應依法定程序，到場具結陳述，並接受被告之詰問，其
陳述始得作為認定被告犯罪事實之判斷依據。刑事訴訟法於九十
二年二月六日經總統公布增訂第二百八十七條之二規定：「法院
就被告本人之案件調查共同被告時，該共同被告準用有關人證之
規定。」並於同年九月一日施行。本件原判決援引共同被告陳德
恩、陳高秀淑、楊文宗於原審法院另案九十年度上易字第八一五
號之供述，作為認定乙○○、甲○○有罪認定之證據（見原判決
第六、七、十四、十五頁），惟並未於審判期日踐行詰問證人之
程序，僅將法院上揭案卷有關陳德恩、陳高秀淑、楊文宗供述之
內容提示予乙○○、甲○○表示意見（見原審更審卷第八十一、
八十三頁），顯違反上開規定，並損及乙○○、甲○○對證人供
述反對詰問權之行使，其所踐行之訴訟程序均難謂適法。(二)、刑
事訴訟為發現實質之真實，採直接審理及言詞審理主義，故證據
資料必須經由法院以直接審理之方式加以調查。又除法律另有規
定者外，證人必須到庭以言詞為陳述，如未親身到庭，僅提出書
面以代陳述者，即與刑事訴訟法係採直接審理及言詞審理之本旨
有違，依刑事訴訟法第一百五十九條之一：被告以外之人，於審
判外之言詞或書面陳述，除法律有規定者外，不得作為證據之規
定，該代替到庭陳述之文書，自不得採為判決之基礎，否則其採
證法則之運用，即屬於法有違。原判決以「八十八年七月至九月
間，環保警察隊在附圖二土地現場秘密蒐證有環保警察隊之蒐證
報告……蒐證錄影帶等附於台灣台南地方法院八十九年度訴字第
五九二號刑事卷可稽」資為不利於上訴人等之證據（見原判決理
由二之(三)）。惟上開蒐證報告，果係製作之人依其親身經歷之事
實所製作，則製作人係居於證人地位，該蒐證報告則屬證人之書
面陳述，原審未傳訊製作人到庭為言詞之陳述，藉直接審理之方
式，加以調查，遽採納上開報告作為認定上訴人等犯罪之證據，
此部分採證於法有違。而蒐證錄影帶是否合法取得之證據，亦待
究明。(三)、山坡地保育利用條例第三十四條第五項規定「犯本條
之罪者，其墾殖物、工作物、施工材料及所使用之機具沒收之。
」原判決既認上訴人等犯同條例第三十四條第一項之罪，惟未將
查獲之挖土機及IZ－903 號營業大客（貨）車一併諭知沒收，亦
未說明不予沒收之理由，於法有違。(四)、廢棄物清理法第四十六
條第一項規定（修正前為同法第二十二條之規定）：有下列情形
之一者，處一年以上五年以下有期徒刑，得併科新台幣三百萬元
以下罰金：一、任意棄置有害事業廢棄物。二、事業負責人或相
關人員未依本法規定之方式貯存、清除、處理或再利用廢棄物，
致污染環境。三、未經主管機關許可，提供土地回填、堆置廢棄
物。四、未依第四十一條第一項規定領有廢棄物清除、處理許可
文件，從事廢棄物貯存、清除、處理，或未依廢棄物清除、處理
許可文件內容貯存、清除、處理廢棄物。五、執行機關之人員委
託未取得許可文件之業者，清除、處理一般廢棄物者；或明知受
託人非法清除、處理而仍委託。六、公民營廢棄物處理機構負責
人或相關人員、或執行機關之人員未處理廢棄物，開具虛偽證明
。同條第二項規定：無許可文件，以經營廢棄物清除、處理為常
業者，處三年以上十年以下有期徒刑，得併科新台幣九百萬元以
下罰金。原判決認上訴人等與陳光茂「渠等三人均明知陳文章以
象大公司名義未在上開公有與他人所有之山坡地內，實施任何水
土保持之處理與維護，竟擅自以挖土機挖掘開墾、占用該地，作
為陳文章以象大公司名義承包全省各地之事業廢棄物處理之經營
，而隨便以當地所挖取之砂土簡便掩埋垃圾。共同將原為山谷之
深溝填至幾成平地，嚴重影響山坡地水土之保持及造成山區水質
之污染」（見原判決第三頁）。如果無訛，其等行為是否亦觸犯
前開違反廢棄物清理法之罪，尚非無疑，原審未詳加究明，遽予
判決，亦有未合。以上或係上訴意旨所指摘，或為本院得依職權
調查之事項，應認原判決關於乙○○、甲○○部分仍有撤銷發回
更審之原因。
據上論結，應依刑事訴訟法第三百九十七條、第四百零一條，判
決如主文。
中    華    民    國  九十五  年    十    月   二十   日
                      最高法院刑事第十庭
                          審判長法官  洪  清  江
                                法官  石  木  欽
                                法官  李  伯  道
                                法官  林  勤  純
                                法官  陳  晴  教
      本件正本證明與原本無異
                                      書  記  官
中    華    民    國  九十五  年    十    月  二十七  日
                                                      Ｑ


司法院資訊處製作；財團法人民間司法改革基金會備份。
